臺灣高等法院民事判決
                                    108年度上易字第888號
上  訴  人  劉家民  
訴訟代理人  王嘉寧律師
被  上訴人  林曉龍  
訴訟代理人  郭志剛律師
上列當事人間請求損害賠償等事件，上訴人對於中華民國108年6
月12日臺灣臺北地方法院106年度訴字第4807號第一審判決提起
上訴，本院於108年12月25日言詞辯論終結，判決如下：
    主  文
上訴駁回。
第二審訴訟費用由上訴人負擔。
    事實及理由
一、被上訴人主張：上訴人於民國104年間擔任成睿峰實業有限
    公司（下稱成睿峰公司）之副總經理，向伊謊稱其將邀集相
    關股東合夥出資成立新科技公司（下稱新公司）販售冷媒液
    化促進裝置產品（下稱系爭產品），並出示「○○科技股份有
    限公司期程表」（下稱期程表），承諾至遲將於105年4月26
    日完成新公司之設立登記，伊因信其業界經驗而同意合作，
    兩造遂於105年3月26日簽訂「成睿峰實業有限公司獨立行銷
    團隊業務部合夥契約書」（下稱系爭契約），約定伊之出資
    金額為新臺幣（下同）120萬元，加計伊先前已匯款之出資
    額30萬元，伊就系爭合夥共出資150萬元（下稱系爭出資款
    ），詎上訴人收受系爭出資款後，迄未設立登記新公司，經
    伊多次詢問均未獲置理，伊始知受騙，依民法第92條規定，
    自得撤銷簽訂系爭契約之意思表示；又若認合夥關係仍成立
    ，則以起訴狀繕本之送達為開除上訴人、聲明退夥之意思表
    示，系爭合夥現已解散，爰先依民法第697條規定，其次擇
    一有利依第179條、第184條第1項之規定，再其次依第229條
    第1項、第232條之規定，求為判命上訴人給付150萬元，及
    自起訴狀繕本送達翌日起至清償日止，按年息5%計算利息之
    判決（見本院卷第267至268頁）。原審判命上訴人給付145
    萬3500元，及自判決確定翌日起至清償日止，按年息5%計算
    之利息；上訴人就其敗訴部分不服，提起上訴（被上訴人敗
    訴部分，未據聲明不服，非本院審理範圍）。被上訴人並答
    辯聲明：上訴駁回。
二、上訴人則以：被上訴人係因認新公司前景看好，始與伊簽訂
    系爭契約，伊有陸續提出款項合計197萬9000元為合夥之支
    出，並盡力取得系爭產品代理權，更曾與日本壽產業股份有
    限公司（下稱日本公司）簽訂新公司代理系爭產品備忘錄，
    而被上訴人為合夥人，亦應尋找合作對象並籌措資金，其於
    105年間以冠林實業有限公司（法定代理人為被上訴人，下
    稱冠林公司）之名義，與全家便利商店股份有限公司（下稱
    全家）進行測試合作，伊則曾邀日本公司人員來臺共同進行
    系爭產品測試，並委託國立臺灣大學（下稱臺大）機械工程
    學系教授測試系爭產品性能製有測試報告（下稱測試報告）
    ，然因被上訴人未告知暫無法成立新公司之原委，致全家不
    願採信測試報告，而終止合作系爭產品，合夥資金未能回收
    ，新公司無法成立係可歸責於被上訴人，伊無詐欺被上訴人
    ，亦無侵害其權利之意圖及行為，又兩造為合夥關係，伊允
    諾成立新公司是否為合夥關係之對待給付，亦屬有疑。再者
    ，新公司既因被上訴人致無法順利成立，自無可開除伊之正
    當理由。另系爭合夥雖因被上訴人聲明退夥而解散，然伊為
    系爭合夥支出325萬2024元，多於被上訴人投資金額150萬元
    ，現已無任何合夥財產可返還等語，資為抗辯。上訴聲明：
    ㈠原判決關於命上訴人給付部分，及該部分假執行之宣告暨
    訴訟費用之負擔，均廢棄；㈡上開廢棄部分，駁回被上訴人
    在第一審之訴及假執行之聲請。
三、被上訴人主張兩造於105年3月26日簽訂系爭契約，系爭合夥
    之合夥人僅為兩造，被上訴人出資120萬元，加計先前已匯
    款之30萬元，出資款合計150萬元，該出資款已由上訴人收
    受；又被上訴人以起訴狀繕本之送達向上訴人為聲明退夥之
    意思表示，上訴人已於106年11月6日收受，系爭合夥於被上
    訴人退夥後，於2個月後即107年1月6日因合夥人僅存上訴人
    一人，而當然解散，惟迄未完成清算，亦未選定清算人；另
    被上訴人前以上訴人向伊謊稱將成立新公司販售系爭產品，
    而詐取出資款150萬元為由，對之提出詐欺等告訴，經臺灣
    臺北地方檢察署以107年度偵字第18692號處分不起訴確定（
    下稱詐欺案件）等情，為兩造所不爭執（見原審卷㈠第16頁
    反面、本院卷第94至95頁、第217至218頁），並有系爭契約
    、上開處分書為據（見原審卷㈠第67至68頁、原審卷㈡第55至
    59頁），且經本院調取詐欺案件核閱無誤（見本院卷第101
    頁），堪信為真實。
四、被上訴人主張上訴人收受系爭出資款後，迄未設立登記新公
    司，伊因受詐騙，自得依民法第92條規定撤銷簽訂系爭契約
    之意思表示；又若認合夥關係仍成立，則以起訴狀繕本之送
    達為開除上訴人、聲明退夥之意思表示，系爭合夥現已解散
    ，先依民法第697條規定，其次擇一有利依第179條、第184
    條第1項之規定，再其次依第229條第1項、第232條之規定，
    請求判命上訴人給付145萬3500元本息（本院審理範圍），
    上訴人則以前詞置辯。經查:
  ㈠按合夥未定有存續期間，或經訂明以合夥人中一人之終身，
    為其存續期間者，各合夥人得聲明退夥，但應於兩個月前通
    知他合夥人，民法第686條第1項定有明文。蓋未定存續期間
    之合夥契約，必使各合夥人無論何時均得聲明退夥，始能免
    永久被合夥契約拘束之害，而合夥人之聲明退夥，乃其合夥
    中內部關係，只須向其他合夥人為退夥合法之表示，即生退
    夥之效力，無須訴請法院為准予退夥之判決。且合夥乃二人
    以上互約出資之合夥人共同經營事業之契約（民法第667條
    第1項參照），合夥於存續期間至少須有合夥人二人，始足
    以維持合夥之存在。是以，合夥存續期間若因合夥人退夥致
    僅剩合夥人一人時，因已不符合夥之成立要件，且其共同經
    營事業之目的亦無從繼續，自應認合夥之目的事業不能完成
    ，而有同法第692條第3款所列歸於解散之事由。查，兩造於
    105年3月26日簽訂系爭契約，系爭合夥之合夥人僅為兩造，
    被上訴人之出資款合計150萬元，又系爭合夥未定有存續期
    間，被上訴人業以起訴狀繕本之送達向上訴人為聲明退夥之
    意思表示，上訴人已於106年11月6日收受，系爭合夥於被上
    訴人退夥2個月後即107年1月6日，因合夥人僅存上訴人一人
    ，於該時起即不符合夥之存在要件，已如前述，是兩造間共
    同經營系爭合夥事業之目的亦無從繼續而不能完成，依民法
    第692條第3款規定應發生合夥解散之效果，則被上訴人主張
    系爭合夥現已解散，依民法第697條之規定請求返還出資，
    即屬正當。
  ㈡復按民法第697 條第2 項所稱合夥賸餘財產之返還出資，應
    以金錢或其他財產權之出資為限，至於勞務、信用或其他利
    益之出資，因其性質上無從返還，不生返還問題（民法第69
    7 條立法理由、立法說明意旨參照）。查，被上訴人就系爭
    合夥之出資為150萬元，有如前述；又觀諸系爭契約第3條有
    關現金出資之部分，亦載明「本約合夥人每人出資額如下：
    乙方林曉龍（即被上訴人）120萬元」（見本院卷第79頁）
    ，並無上訴人金錢出資之記載，則被上訴人主張上訴人並無
    金錢出資，尚堪採信。上訴人雖抗辯其有金錢出資云云，並
    提出交易明細為據（見原審卷㈠第166至168頁、原審卷㈡第64
    頁、本院卷第221至222頁），惟上開交易明細僅係該帳戶之
    提、存款紀錄，無法證明用途，尚難遽謂係上訴人對系爭合
    夥所為之金錢投資，況上訴人就其金錢投資之數額，初稱至
    少300萬元（見原審卷㈠第137頁反面），復稱大約150萬元（
    見原審卷㈠第175頁），嗣又改稱為197萬9000元（見原審卷㈡
    第8頁、本院卷第222頁）、377萬9000元 （見原審卷㈡第71
    頁），所述前後不一，亦難遽信。上訴人雖又舉成睿峰公司
    獨立行銷團隊合夥契約（下稱行銷團隊合夥契約，見原審卷
    ㈠第140至141頁）為據，主張其出資額為300萬元云云；惟觀
    諸上開行銷團隊合夥契約之內容，固記載上訴人出資額為30
    0萬元，然此係上訴人與吳佳駿、潘一村、鄭宇庭、陳珮虹
    （下稱吳佳駿等5人）另外成立之合夥，上訴人既自陳系爭
    合夥之合夥人為兩造（見本院卷第240頁），且證人吳佳駿
    、潘一村亦分別到庭證述略以：因被上訴人在外面還有其他
    公司，所以沒有認為其為行銷團隊之合夥人，不清楚被上訴
    人是否知悉行銷團隊合夥契約之存在，亦不知道兩造另有系
    爭合夥關係存在等語明確（見原審卷㈠第201頁反面至202頁
    、第205頁反面），則行銷團隊合夥前於104年4月22日成立
    ，合夥人為吳佳駿等5人，系爭合夥則於105年3月26日成立
    ，合夥人為兩造，二者成立時間不同，差距約有1年，合夥
    人亦不相同，若系爭合夥與行銷團隊合夥為同一合夥事業，
    則系爭合夥契約為上訴人所擬具（見本院卷第209頁上訴人
    自陳），並簽訂於行銷團隊合夥契約之後，豈有未於契約明
    確記載此一重要事項之舉，行銷團隊合夥之合夥人又何有不
    知兩造另有系爭合夥關係存在之理，足見系爭合夥、行銷團
    隊合夥並非同一合夥事業，上訴人自不得以其就行銷團隊合
    夥之出資額300萬元，據為系爭合夥之金錢出資。上訴人雖
    又提出成睿峰公司與冠林公司簽署之基本交易條款、全家與
    冠林公司簽訂之測試安裝合約書及冠林公司、被上訴人與上
    訴人簽訂之債權債務轉讓契約書為據（見本院卷第71至73頁
    、第81至85頁），惟與系爭契約之當事人均有不同，且上訴
    人並未舉證證明已設立未來節能科技股份有限公司，無從認
    定被上訴人已同意將上訴人就行銷團隊合夥之支出視為其就
    系爭合夥之支出。上訴人雖另提出股權協議書為據（見本院
    卷第87至89頁），主張依該協議書內容，其股權折合投資股
    金為801萬元云云；然前開協議書之立書人為兩造及吳佳駿
    、潘一村、鄭宇庭、陳珮虹、奚聖林，簽立之意旨係「擬合
    資設立公司」（見本院卷第87頁），惟該公司既未設立（見
    本院卷第268頁上訴人自陳），且上開協議書未據立書人全
    體簽名（見本院卷第208頁上訴人自陳），顯不生效力，是
    該股權協議書仍不得據為有利於上訴人之認定。則上訴人就
    其確有就系爭合夥為金錢出資一節，既未能具體說明及舉證
    證明，其前開所辯，即不可取。至上訴人縱有勞務、信用或
    其他利益之出資，因其性質上無從返還，依上說明，亦不生
    返還問題。
  ㈢又按合夥解散後，其清算由合夥人全體或由其所選任之清算
    人為之。依前項清償債務，或劃出必需之數額後，其賸餘  
    財產應返還各合夥人金錢或其他財產權之出資，民法第692
    條、第694條第1項、第697條第2項分別定有明文。查，系爭
    合夥已因被上訴人上開聲明退夥而解散，兩造均不爭執系爭
    合夥並無選任清算人（見本院卷第106、220頁），是依前述
    規定，自應由全體合夥人（即兩造）為清算人。又合夥人僅
    二人，無法依法定程序選任清算人，對於各自提出之帳目或
    合夥財產處理方式亦多有爭執，無法進行清算；則合夥人為
    完成清算，分配合夥財產，提出清算相關帳目，請求法院裁
    判結算，並依結算結果請求給付，尚非法所不許。經查：　
　　⒈上訴人雖舉水費、電費、電信費之收據暨合夥期間薪水支
      出證明（見原審卷㈠第143至156頁、本院卷第123頁），及
      與日本公司之電子信件、與臺大之合約書、收據、存摺支
      出、住宿與機票、攤位訂金、結業證書與廣告ＤＭ、委託測
      試數據費用、日本公司董事來臺住宿機票費用（見本院卷
      第127至203頁）為據，主張其有因系爭合夥支出325萬202
      4元云云。惟遍觀系爭合夥契約之內容，並未記載系爭合
      夥事業有租用辦公室及僱用員工之需，上訴人亦未證明兩
      造有決議租用辦公室及僱用員工乙情，參以上訴人支付薪
      資之對象為行銷團隊合夥之吳佳駿、潘一村及訴外人鍾擘
      楚，其等之工作內容皆與行銷團隊合夥事務有關，惟系爭
      合夥與行銷團隊合夥並非同一合夥事業，業如前陳，則上
      開與行銷團隊合夥有關之水費、電費、電信費收據暨合夥
      期間薪水支出證明（見原審卷㈠第143至156頁、本院卷第1
      23頁），自難列為系爭合夥之支出。又行銷團隊合夥曾與
      日本公司接洽，請求日本公司來臺勘查及給予技術指導，
      並有委託臺大教授就冷媒液化促成裝置進行研究乙情，業
      據證人吳家駿、潘一村分別到庭證述明確（見原審卷㈠第2
      02頁、第206頁），是被上訴人抗辯上開費用為行銷團隊
      合夥之支出，與系爭合夥無關，尚值採信。則上訴人就前
      開收據、存摺支出、住宿與機票、攤位訂金、結業證書與
      廣告ＤＭ、委託測試數據費用、日本公司董事來臺住宿機票
      費用之部分（見本院卷第127至203頁），確為系爭合夥之
      支出，既未再舉證證明，亦難據而採為有利於上訴人之認
      定。
　　⒉再者，系爭合夥之合夥財產為被上訴人金錢出資之150 萬
      元，上訴人並無金錢出資；又依兩造提出之合夥清算相關
      帳目，除應扣除得列為系爭合夥支出之全家裝機費用4 萬
      6500元（此部分未據被上訴人上訴，已告確定），難認系
      爭合夥有何增加合夥財產及有必須清償債務之情，是系爭
      合夥於解散時之賸餘合夥財產，為145萬3500元（計算式
      ：150 萬元－4萬6500元＝145萬3500元），應全數返還被上
      訴人；故被上訴人依民法第697條規定，請求上訴人給付1
      45萬3500元及自判決確定翌日起按年息5％計算之利息（本
      院審理範圍），核屬有據。　　
五、綜上所述，被上訴人依民法第697條規定，請求上訴人給付
    145萬3500元，及自判決確定翌日起按年息5％計算之利息，
    核屬正當，應予准許。原審就上開部分為上訴人敗訴之判決
    ，並無不合。上訴意旨指摘原判決此部分不當，聲明廢棄改
    判，為無理由，應駁回上訴。又被上訴人係先依民法第697
    條規定，其次擇一有利依第179條、第184條第1項之規定，
    再其次依第229條第1項、第232條之規定，而為同一之請求
    （見本院卷第267至268頁）。因被上訴人依民法第697條規
    定為前開請求，既屬有據（本院審理範圍），其餘所為同一
    給付之請求，無再予審究之必要，附此敘明。
六、本件事證已臻明確，兩造其餘之攻擊或防禦方法及所用之證
    據，經本院斟酌後，認為均不足以影響本判決之結果，爰不
    逐一論列，附此敘明。
七、據上論結，本件上訴為無理由，依民事訴訟法第449 條第1
    項、第78條，判決如主文。 
中　　華　　民　　國　　109 　年　　1 　　月　　15　　日
              民事第十四庭
                  審判長法  官  蔡和憲
                        法  官  蕭清清
                        法  官  邱靜琪 
正本係照原本作成。
不得上訴。
中　　華　　民　　國　　109 　年　　1 　　月　　16　　日
                        書記官  張淨卿